【裁判字號】    89,上易,119
【裁判日期】    890704
【裁判案由】    返還墊款
【裁判全文】
臺灣高等法院民事判決  八十九年度上易字第一一九號
      上  訴  人  百鳴企業有限公司
      法定代理人  巫光明
      訴訟代理人  鄭文玲律師
      被  上訴人  甲○○            住台北市○○街一八九號三樓
                  乙○○      .
右當事人間請求返還墊款事件，上訴人對於中華民國八十九年一月二十一日臺灣臺北
地方法院八十七年度訴字第三六一○號第一審判決提起上訴，本院判決如左：
    主    文
上訴駁回。
第二審訴訟費用由上訴人負擔。
    事    實
甲、上訴人方面：
  一、聲明：
    (一)、原判決廢棄。
    (二)、被上訴人甲○○應給付上訴人新臺幣（下同）三十萬八千二百六十元及自起
        訴狀繕本送達翌日起至清償日止按年息百分之五計算之利息。
    (三)、被上訴人乙○○應給付上訴人二十二萬四千九百二十元及自起訴狀繕本送達
        翌日起至清償日止按年息百分之五計算之利息。
  二、陳述：除與原判決記載相同者，茲引用之外，補稱：
    (一)、本件原判決認定此筆代墊款之借貸關係是存在於訴外人巫文傑與被上訴人間
        ，其認定之依據為上訴人所提出之代墊支票上之小章為訴外人巫文傑，然查
        ：
      １、上訴人公司之負責人為巫光明，並非巫文傑，且所代墊款為上訴人公司之
          款項，並非巫文傑個人所代墊，並不能僅代墊支票上之小章為巫文傑，即
          認定此代墊款是存在於訴外人巫文傑與被上訴人間。
      ２、又上訴人舉出證據證明代墊款項是出於上訴人公司，被上訴人等亦不否認
          是由上訴人公司所代墊，但被上訴人等主張此代墊款項是向訴外人巫文傑
          所借貸，並非向上訴人借貸，則被上訴人等即應負舉證之責，且訴外人巫
          文傑亦作證稱此代墊款是上訴人公司所代墊，並非是其個人借予上訴人等
          ，則被上訴人等又如何證明此代墊款是訴外人巫文傑所借貸？
      ３、又原判決採認證人黃曉瑛、會計陳秀蘭之證詞，認為此代墊款之債權債務
          關係，存在於訴外人巫文傑與被上訴人等間，但訴外人巫文傑早已對會計
          陳秀蘭及被上訴人等提出刑事共同業務侵占告訴，現正於臺灣臺北地方法
          院檢察署八十七年偵字第一九四三三號偵查中，故會計陳秀蘭之證詞，因
          有利害關係其證詞並不足以採信；而證人黃曉瑛僅為協議書之見證人，巫
          文傑與被上訴人之民國（下同）八十七年七月二十二日之協議書上，並無
          記載此筆信用卡代墊款項，其又如何得知簽協議書時巫文傑表示放棄林建
          民所欠之五十萬元信用卡代墊款？且其並非上訴人公司之職員豈能知悉內
          情？況查另一位協議書之見證人周季平在場又無聽聞？則黃曉瑛又如何知
          曉？其證詞是否可採，誠大有疑異，足證原判決採用證人黃曉瑛、陳秀蘭
          之證詞，實有違證據法則。
      ４、由以上得知，並無任何證據足茲證明此代墊款是存在訴外人巫文傑與被上
          訴人等間；而上訴人不僅實際支出代墊款項，且被上訴人甲○○亦按月從
          其薪資中扣除一萬元加計利息清償上訴人，益證此代墊款是由上訴人所借
          予被上訴人等，原審並未詳查，僅憑被上訴人等否認之詞及有利害關係證
          人之證詞，即遽認此代墊款是存於訴外人巫文傑與被上訴人等間，誠有違
          誤而難令人甘服。
    (二)、次查，原判決認定債之免除經債權人向債務人表示免除其債務之意思即發生
        效力，而免除之原因或為出於贈與，或為出於和解，固屬不一而定，若其原
        因有無效等情形，亦不影響免除之效力云云，惟查：依據被上訴人所提出孫
        森焱先生著民法「債編總論」資料得知，免除雖為單獨行為，債權人與債務
        人間仍得訂定契約‧‧‧若為清償，即為代物清償或屬債之更改‧‧‧又依
        和解契約而免除之一部者，如債務人不依和解契約履行，債權人亦非不得依
        民法第二百五十四條規定解除契約，故訴外人巫文傑與被上訴人甲○○間八
        十七年七月二十二日協議書應屬為和解契約，所以上開協議書既經解除，則
        被上訴人之債務自不應免除，從而，縱退萬步言，認系爭代墊款存在於巫文
        傑與被上訴人間，巫文傑亦將債權轉讓予上訴人，而依據上開之解釋，因協
        議書之解除而債務應仍繼續存在，換言之，上訴人仍取得對被上訴人等之債
        權。
乙、被上訴人甲○○方面：
  一、聲明：如主文第一項所示。
  二、陳述：除與原判決記載相同者，茲引用之外，補稱：被上訴人甲○○係伊向巫
            文傑借款，當初有簽借據，但借據被巫文傑撕毀，如上訴人主張伊向上
            訴人借款，上訴人應提出書面證據。
丙、被上訴人乙○○方面：被上訴人乙○○未於最後言詞辯論期日到場，據其以前聲
    明、陳述如下：
  一、聲明：如主文第一項所示。
  二、陳述：除與原判決記載相同者，茲引用之外，補稱：被上訴人乙○○未借款，
            係被上訴人甲○○以個人名義向訴外人巫文傑借款，至於巫文傑係如何
            調度款項則不得而知。
    理    由
一、被上訴人乙○○經合法通知，無正當理由未於言詞辯論期日到場，核無民事訴訟
    法第三百八十六條各款所列情形，因依上訴人聲請，由其一造辯論而為判決。
二、上訴人起訴主張：兩造於八十七年二月間合作經營百驛公司，被上訴人甲○○
    請求上訴人幫忙代墊被上訴人等積欠銀行之信用卡帳款共五十六萬三千一百八十
    元，上訴人已代為繳納，被上訴人甲○○僅返還三萬元，被上訴人乙○○則分文
    未償，爰依消費借貸之法律關係請求被上訴人甲○○給付三十萬八千二百六十元
    ，被上訴人乙○○給付二十二萬四千九百二十元，及自起訴狀繕本送達翌日起至
    清償日止，按法定利率計算之遲延利息。縱認系爭借款係存在於訴外人巫文傑與
    被上訴人等間，巫文傑亦將債權轉讓予上訴人，上訴人亦得請求被上訴人給付，
    且該協議書已經解除，是彼等間之債務是否消滅亦有疑問等語。
三、被上訴人則以：兩造間並無消費借貸關係存在，上訴人應就交付金錢予被上訴人
    及借貸意思表示之事實負舉證責任。被上訴人甲○○曾與訴外人巫文傑約定由巫
    文傑代墊被上訴人二人之信用卡帳款，再以被上訴人甲○○任職百驛公司之薪
    資逐月扣還。嗣巫文傑簽立協議書拋棄代墊款之請求，本件債務應已消滅，且縱
    事後免除之原因無效或消滅，亦不影響免除之效力等語，資為抗辯。
四、按當事人主張有利於己之事實者，就其事實有舉證之責任，民事訴訟法第二百七
    十七條前段定有明文。次按民事訴訟如係由原告主張權利者，應先由原告負舉證
    之責，若原告先不能舉證，以證實自己主張之事實為真實，則被告就其抗辯事實
    即令不能舉證，或其所舉證據尚有疵累，亦應駁回原告之請求，最高法院十七年
    度上字第九一七號判例可資參照。又按稱消費借貸者，謂當事人約定，一方移轉
    金錢或其他代替物之所有權於他方，而他方以種類、品質、數量相同之物返還之
    契約，修正前民法第四百七十四條定有明文（本件事件發生於民法債編修正前）
    。按「當事人主張有金錢借貸關係存在，須就其發生所須具備之特別要件即金錢
    之交付及借貸意思表示互相一致負舉證之責任，若僅證明有金錢之交付，未證明
    借貸意思表示互相一致者，尚不能認為有金錢借貸關係存在。」；又按「蔣佩玲
    雖能證明電匯一千三百七十萬元入楊景惠之帳戶，但無法立證證明兩造就該一千
    三百七十萬元有借貸之意思表示互相一致，其依借貸之法律關係，請求楊景惠返
    還借款二百萬元，於法不合，不應准許」，最高法院八十一年度台上字第二三七
    二號判決、同院八十二年度台上字第一八三○號判決可供參考，故交付金錢之法
    律關係多端，單憑交付金錢之事實無從證明有借貸之合意存在。又按「支票為無
    因證券，簽發支票之原因實有多端，非必因借貸關係始簽發，故簽發支票交付他
    人提領尚不足以證明與他人訂立借貸契約，貸款與他人而成立借貸關係」，最高
    法院八十六年度台上字第二○三一號判決可資參照。故主張消費借貸關係之人，
    應就消費借貸之合意及金錢之交付負舉證責任。
五、本件上訴人主張被上訴人甲○○請求上訴人幫忙代墊被上訴人二人積欠銀行之信
    用卡帳款共五十六萬三千一百八十元，上訴人已代為繳納等情，固據提出送款單
    、繳款人收執聯、支票、存款簿等影本為證，然為被上訴人所否認，辯稱：被上
    訴人甲○○係與訴外人巫文傑約定由巫文傑代墊被上訴人二人之信用卡帳款，再
    以被上訴人甲○○任職百驛公司之薪資逐月扣還，消費借貸關係存在於被上訴
    人與巫文傑之間等語。本件並未書立借據；且借款時並無第三人在場，業據上訴
    人陳述明確（請見本審卷第二六頁、第三三頁、第三四頁）。上訴人應就金錢之
    交付及借貸意思表示互相一致負舉證責任。金錢之交付無法證明借貸之意思表示
    一致，已如前述。上訴人在本院主張：「借錢是甲○○、乙○○跟百鳴公司巫光
    明談的」（請見本審卷第三三頁）；惟上訴人在原審主張：係被上訴人甲○○向
    上訴人請求幫忙代墊款項等語，有起訴狀可稽（請見原審卷第六頁）。就何人與
    巫光明商洽借款，其主張已前後兩歧。上訴人所舉之證人巫文傑結證稱：「八十
    七年三月時他們（指被上訴人甲○○、乙○○）經濟有困難找我商量：：我對他
    們說可找百鳴公司先償還，再由百鳴公司在他們薪水上扣除，後來他們是如何談
    的我不清楚：：」（請見原審卷第四二頁至第四三頁）。巫文傑既未於兩造商談
    時在場，自無法證明兩造間有借貸之合意。本件清償信用卡欠款之支票雖為百鳴
    公司所開立，惟支票上所蓋之小章並非百鳴公司之法定代理人巫光明而係巫文傑
    ，有支票影本可證（請見原審卷第九頁），苟係巫光明接洽，簽發支票時蓋用自
    己印章即可，斷無蓋用巫文傑印章之理，益足佐證並非巫光明與被上訴人接洽。
    又按支票係文義證券及無因證券，支票上之權利依支票文義而發生，與其基礎之
    原因關係各自獨立，簽發支票之原因實有多端，非必因借貸關係始簽發，故簽發
    支票交付他人提領尚不足以證明與他人訂立借貸契約，貸款與他人而成立借貸關
    係，上訴人雖簽發支票，亦不足以證明兩造間有借貸關係存在。上訴人另主張：
    被上訴人甲○○以任職百驛公司薪資扣還上訴人以清償借款，固經證人巫文傑
    提出薪資明細表三紙為證，並經證人即上訴人公司會計藺玉美到庭證稱：每月十
    日由百驛公司會計拿現金收入傳票交我百鳴公司出納，出納交給我，：：百
    驛公司會計拿來，說甲○○代墊款等語（請見原審卷第九二頁）。惟證人百驛
    公司會計陳秀蘭則證稱：「巫文傑與甲○○之間債務關係（私人款項），巫（文
    傑）親自告知我，這代墊款是與甲○○私人債務，要我從甲○○薪資中扣除後交
    百鳴公司之藺玉美」（請見原審卷第一二六頁）。陳秀蘭雖與上訴人間有訴訟，
    而有利害關係，惟其證言既無瑕疵，仍足採信。證人藺玉美之證言係傳聞自陳秀
    蘭，扣款三萬元係被上訴人甲○○返還上訴人之代墊款乙事，即不足採信。又縱
    使扣款三萬元係被上訴人甲○○返還上訴人之代墊款乙事屬實，交付金錢之法律
    關係多端，已如前述，亦無法證明兩造間有借貸關係存在。至巫文傑雖提出公司
    內部簽條，然為被上訴人所否認，且該文書係巫文傑公司內部所製作，其內容涉
    及巫文傑與被上訴人甲○○間關於百驛停車場之債權債務關係，而與本件借款
    無直接關係，亦不足為證。綜上所述，上訴人既無法舉證證明借貸關係存在，上
    訴人依借貸之法律關係請求被上訴人甲○○、乙○○返還借款，即屬無據。
六、上訴人另主張縱認系爭借款係存在於巫文傑與被上訴人間，巫文傑亦將債權轉讓
    予上訴人，並提出存證信函暨回執為證。然被上訴人甲○○則辯稱：巫文傑已簽
    立協議書拋棄代墊款之請求，本件借款債務應已消滅等語，並提出協議書為證；
    被上訴人乙○○則否認向巫文傑借款。查被上訴人甲○○雖主張向巫文傑借款；
    惟巫文傑則否認借款與被上訴人甲○○（請見原審卷第四二頁、第四三頁）；被
    上訴人甲○○、乙○○之信用卡費用係由上訴人代墊，有送款單、繳款人收執聯
    、支票、存款簿等影本為證。顯然訴外人巫文傑與被上訴人甲○○間對於借貸之
    意思表示並未合致，亦不成立借貸關係。被上訴人乙○○部分，則無證據證明被
    上訴人乙○○與巫文傑間有任何借貸關係。故巫文傑對於被上訴人甲○○、乙○
    ○均無借款返還請求權。巫文傑以台北安和郵局第六六００號存證信函通知被上
    訴人甲○○、乙○○，其將借款返還請求權讓與上訴人等情，有存證信函及掛號
    回執影本可證，自不發生讓與債權之效力。上訴人基於借貸之法律關係（請見原
    審卷第一四三頁、本審卷第三五頁）請求被上訴人甲○○給付三十萬八千二百六
    十元，被上訴人乙○○給付二十二萬四千九百二十元，及均自起訴狀繕本送達翌
    日起至清償日止，按週年利率百分之五計算之利息，洵屬無據，不應准許，其假
    執行之聲請亦因訴之駁回而失所附麗，併予駁回。
七、本件事證已臻明確，兩造其餘攻擊防禦方法，如協議書之真意為何？是否業經巫
    文傑解除？是否發生免除之效力？與本判決結果均不生影響，爰不一一論述，併
    此敘明。
八、綜上所述，本件被上訴人主張為可採，上訴人所辯為無可取。原審判決駁回上訴
    人之訴及其假執行之聲請，理由雖然有別，結論則無不同。上訴意旨指摘原判決
    不當，求予廢棄改判，為無理由，應予駁回其上訴。
九、據上論結，本件上訴為無理由，依民事訴訟法第四百四十九條第二項、第七十八
    條，判決如主文。
中      華      民      國    八十九    年      七      月      四      日
                                      臺灣高等法院民事第十二庭
                                          審判長法  官  林  丁  寶
                                                法  官  高  鳳  仙
                                                法  官  林  恩  山
右正本係照原本作成。
不得上訴。
中      華      民      國    八十九    年      七      月      六      日
                                                書記官  周  淑  靜


司法院資訊處製作；財團法人民間司法改革基金會備份。
